【裁判字號】    97,訴,100
【裁判日期】    970318
【裁判案由】    妨害自由等
【裁判全文】
臺灣雲林地方法院刑事判決               97年度訴字第100號
公  訴  人  臺灣雲林地方法院檢察署檢察官
被      告  丁○○
            乙○○
共      同  劉志卿律師
選任辯護人
上列被告等因妨害自由等案件，經檢察官提起公訴（96年度偵字
第3928號），本院於準備程序進行中，因被告等就被訴事實為有
罪之陳述，經告知簡式審判程序意旨，並聽取公訴人及被告等之
意見後，本院合議庭裁定由受命法官獨任依簡式審判程序審理，
判決如下：
    主  文
丁○○、乙○○共同犯重利罪，各處有期徒刑貳月，如易科罰金
，均以新臺幣壹仟元折算壹日，扣案如附表1 編號2 所示之空白
本票壹本沒收之；又共同犯恐嚇危害安全罪，各處有期徒刑貳月
，如易科罰金，均以新臺幣壹仟元折算壹日；又共同犯剝奪行動
自由罪，丁○○處有期徒刑肆月、乙○○處有期徒刑月，如易
科罰金，均以新臺幣壹仟元折算壹日，扣案如附表1 編號1 所示
之手銬壹副沒收之。丁○○應執行有期徒刑陸月、乙○○應執行
有期徒刑伍月，如易科罰金，均以新臺幣壹仟元折算壹日，扣案
如附表1 所示之空白本票壹本及手銬壹副均沒收之。
    事  實
一、丁○○與乙○○共同基於重利之犯意聯絡，先由丁○○於民
    國96年6 月間某日，在「求才令」上刊登借款廣告，適有甲○○見上開借款廣告後，撥打其中所留之0000000000號行動
    電話與乙○○聯繫後，丁○○、乙○○遂於96年7 月1 日（
    公訴意旨誤載為6 月初），共同前往雲林縣斗六市○○街26
    號甲○○住處，乘甲○○急迫需款孔急之際，借款新臺幣（
    下同）3 萬元予甲○○，約定每3 日為1 期，每期還款3 千
    元，並預先扣除2 期利息即6 千元，僅交付2 萬4 千元予甲○○，復要求甲○○簽發面額各為3 萬元之本票2 紙，及提
    供甲○○之健保卡、身分證各1 枚予丁○○、乙○○收執而
    作為擔保，丁○○、乙○○即以此方式取得與原本顯不相當
    之重利（月息計算方式：6,000/30,000=20%）。
二、丁○○、乙○○貸放上開借款予甲○○後，甲○○僅如期償
    還3 千元即無力繼續清償尾款，丁○○、乙○○為追索前開
    債務，乃共同基於恐嚇之犯意聯絡，於96年7 月25日晚上8
    時11分許，共同在雲林縣西螺鎮○○里市○○路20號丁○○
    住處，以0000000000號行動電話門號，傳送內容為「你家沒
    出事我跟你姓」之簡訊予甲○○，以此加害生命、身體、自
    由之事恐嚇甲○○，使其心生畏懼，致生危害於安全。
三、丁○○、乙○○因見甲○○仍不還錢，復共同基於妨害自由
    之犯意聯絡，於96年7 月28日凌晨1 時許，先由丁○○與真
    實姓名、年籍不詳，綽號「阿文」、「小志」、「阿凱」之
    成年男子共4 人，駕駛車牌號碼JR-0399 號自用小客車，前
    往甲○○上開住處，丁○○先以身體撞開甲○○住處1 樓木
    製大門，徒留1 人在樓下把風，其餘均上2 樓甲○○房間，
    要求甲○○隨同離開，甲○○不從，丁○○遂持沿路撿拾之
    木棍1 支毆打甲○○右後肩部（傷害部分未據告訴），復強
    行在甲○○雙手戴上手銬，並以黑布矇住其眼睛，喝令甲○○坐上前揭自用小客車內，將之載至雲林縣西螺鎮某公園內
    ，不讓甲○○自由離去，以此方式剝奪甲○○行動自由。在
    該限制行動自由期間，丁○○先解下罩住甲○○眼睛之黑布
    ，再喝令甲○○一口氣喝完2000C.C.之可樂，而使甲○○行
    無義務之事。嗣於同日凌晨2 時許，丁○○以電話通知乙○○趕至該公園內看管甲○○後，乃要求甲○○提供其妻楊常
    欽之手機門號，而於同日凌晨3 時21分許，以搭配門號為00
    00000000號行動電話撥打與楊常欽聯絡，使楊常欽攜帶3 萬
    元至雲林縣斗六市鎮○路152 號「統一超商」前，交付予丁○○所指定之黑衣男子。雙方談妥後，丁○○則於同日凌晨
    3 時25分許，撥打搭配門號為0000000000號之行動電話與不
    知情之廖宏凱（另經檢察官為不起訴處分）聯絡，委請廖宏
    凱前往上開「統一超商」向楊常欽取款，迨廖宏凱於同日凌
    晨3 時45分許，在上開「統一超商」前向楊常欽取得3 萬元
    時，為埋伏之員警當場逮捕，廖宏凱則配合辦案員警，以電
    話告知丁○○已取得款項，丁○○始於同日凌晨4 時許，讓
    甲○○離去，甲○○遭剝奪行動自由共約3 小時。嗣於同日
    凌晨4 時許，丁○○與不知情之林楷然（另經檢察官為不起
    訴處分），共同駕駛車牌號碼5007-SX 號自用小客車前往雲
    林縣斗六市○○路與內環路交岔路口之「全家便利商店」，
    欲向廖宏凱拿取上開款項時，為警當場查獲，並扣得如附表
    1、2 所示之物。
四、案經雲林縣警察局斗六分局報告臺灣雲林地方法院檢察署檢
    察官偵查起訴。
    理  由
一、本案被告丁○○、乙○○所犯係死刑、無期徒刑、最輕本刑
    為3 年以上有期徒刑以外之罪，其等於準備程序就前揭被訴
    事實均為有罪之陳述，經受命法官告知簡式審判程序之旨，
    並聽取其等與辯護人、公訴人之意見後，本院認無不得或不
    宜改依簡式審判程序進行之情事，依刑事訴訟法第273 條之
    1 第1 項、第284 條之1 規定，裁定由受命法官獨任進行簡
    式審判程序。
二、上揭犯罪事實，業據被告丁○○、乙○○於本院審理時坦承
    不諱，核與證人甲○○、楊常欽、林楷然及廖宏凱於警詢中
    證述之情節，大致相符，復有現場照片、甲○○受傷照片各
    4 幀、行動電話簡訊勘驗照片1 幀、贓物認領保管單1 紙在
    卷可憑，及如附表1 、2 所示之物品扣案可佐，足認被告2
    人前開自白與事實相符，應堪採信。至證人甲○○於警詢中
    雖證稱案發當日係遭約10餘人強行押走乙節，惟被告於本院
    審理時則明確供稱當日包含其在內僅有4 人參與犯案，並陳
    明另3 人之綽號各為「阿文」、「小志」、「阿凱」之成年
    男子等語；本院觀諸證人楊常欽於警詢中就案發當時之人數
    證稱約有5-6 人，核與被告丁○○於本院所供之人數相近，
    而與甲○○所述並不相符；再參以證人甲○○案發時係處於
    十分驚恐之心理狀態，對於犯案人數之記憶難免有誤；且被
    告2 人到案後既已坦承此部分犯行，而證人甲○○亦因不知
    被告以外之犯案者真實姓名、年籍，致無從追訴其餘犯案者
    之刑責，則被告2 人於此情形下，實無隱瞞實際犯案人數之
    必要，堪認被告2 人所供僅有4 人參與強押甲○○一情較為
    真實可採。綜上所述，本案事證明確，被告2 人犯行，均堪
    認定。
三、論罪科刑之理由：
  (一)按刑法第302 條第1 項、第304 條第1 項及第305 條之罪所
    保護之法益均為人之行動自由，罪質相同，而第302 條第1
    項之法定刑較其他二罪為重，且處罰之範圍包括私行拘禁及
    其他非法方法剝奪人之行動自由，所謂非法方法包括強暴、
    脅迫、恐嚇等情事在內，最高法院著有82年度台上字第1670
    號判決意旨可資參照。又刑法第302 條之妨害自由罪，係妨
    害他人自由之概括規定，故行為人具有一定目的，以非法方
    法剝奪人之行動自由，除法律別有處罰較重之規定（例如略
    誘及擄人勒贖等罪），應適用各該規定處斷外，如以使人行
    無義務之事，或妨害人行使權利為目的，而其強暴脅迫復已
    達於剝奪人行動自由之程度，即只成立本罪，不應再依同法
    第304 條論處。誠以此項使人行無義務之事，或妨害人行使
    權利之低度行為，應為剝奪人行動自由之高度行為所吸收，
    不能以其目的係在使人行無義務之事，或妨害人行使權利，
    認為係觸犯刑法第302 條第1 項及第304 條第1 項之2 罪名
    ，依同法第55條從一重處斷，亦即仍應逕依第302 條規定論
    罪，並無適用第304 條規定之餘地（最高法院29年上字第23
    59 號、第3757 號判例意旨參照）。
  (二)核被告2 人之所為：(1)被告2 人借款3 萬元予甲○○，預扣6
    千元，實際僅給付2 萬4 千元，餘款每3 日為1 期，分10期
    清償，每期支付3 千元（即犯罪事實一部分），核其等之所
    為，均係犯刑法第344 條之重利罪。(2)被告2 人傳送內容為
    「你家沒出事我跟你姓」之簡訊予甲○○，核其等之所為，
    均係犯刑法第305 條之恐嚇危害安全罪。(3)被告丁○○將手
    銬銬在甲○○雙手、以黑布矇住其眼睛，復喝令甲○○進入
    車內，而將之載往他處，並由乙○○在旁看管，不讓其自由
    離開，而剝奪甲○○之行動自由，核其等之所為，均係犯刑
    法第302 條第1 項之剝奪行動自由罪。被告2 人此部分所為
    ，雖亦使甲○○行無義務之事，惟參照最高法院上開判決意
    旨，被告2 人此部分行為應視為剝奪行動自由之部分行為，
    不另論罪。
  (三)被告2 人就上開犯罪事實一、二部分，及被告2 人與綽號「
    阿文」、「小志」、「阿凱」就上開犯罪事實三部分，分別
    有犯意之聯絡及行為之分擔，均為共同正犯。
  (四)被告2 人所犯上開3 罪間，犯意各別，行為互異，應分論併
    罰。
  (五)本院審酌被告等擅自經營貸款收取重利之業務，嚴重破壞金
    融秩序，該重利行為將可能導致借款人因受債務壓迫鋌而走
    險，衍生社會問題，足以危害社會秩序，且為迫使借款人還
    款，竟以加害生命、身體、自由之事恐嚇被害人，復上開手
    段迫使甲○○上車而控制其行動自由，影響社會良善秩序，
    犯罪情節非輕，惟念其等年紀尚輕，犯後坦承犯行，前均無
    前科紀錄，有臺灣高等法院被告前案紀錄表各1 份在卷足憑
    ，且借款與否係出於被害人之自由意願，被告之犯罪動機及
    目的無非求財，亦有可能遭倒債之風險，犯後已與被害人達
    成民事調解，有雲林縣斗六市調解委員會調解書1 份在卷可
    憑，被害人復到庭表示原諒被告2 人，復考量被告乙○○參
    與剝奪甲○○行動自由之犯罪程度較輕等一切情狀，各量處
    如主文所示之刑，並均定其應執行之刑及諭知易科罰金之折
    算標準。
四、沒收部分：
  (一)扣案如附表1 所示之物，均係被告丁○○所有，手銬係供犯
    剝奪行動自由罪所用之物、空白本票則係預備供犯重利罪所
    用之物，業據被告等供述在卷，在共犯責任範圍內，均依刑
    法第38條第1 項第2 款規定，併予宣告沒收之。
  (二)扣案如附表2 編號1 所示之行動電話1 支，雖係被告丁○○
    所有，惟僅用以撥打與廖宏凱聯絡，與本案犯罪並無直接關
    聯；編號2 所示之行動電話1 支，係被告乙○○所有，惟未
    供本案犯罪所用；編號3-5 所示之自用小客車1 部、鑰匙1
    支、行照1 份，均係盧柏志所有，業由檢察官發還；編號6
    、7 所示之行動電話各1 支，則係林楷然、廖宏凱所有，亦
    與本案無任何關聯；編號8 所示由甲○○所簽發之本票2 紙
    ，係供清償借款本息擔保之用，如甲○○嗣後清償借款本息
    ，被告仍須將該等物品返還，自難認係被告犯罪所得而屬其
    所有之物；編號9 、10所示之身分證、健保卡，係甲○○所
    有，業已發還，爰均不另為沒收之諭知。
  (三)被告等用以毆打甲○○之木棍1 支，被告丁○○辯稱係隨地
    撿拾而得，非其所有且業已丟棄；另被告丁○○用以矇住甲○○之黑布1 塊，及傳送恐嚇內容簡訊所用之行動電話1 支
    （搭配門號為0000000000），均未扣案，為免將來執行之困
    難，亦均不另為沒收之諭知，附此敘明。
據上論斷，應依刑事訴訟法273 條之1 第1 項、第299 條第1 項
前段，刑法第28條、第302 條、第305 條、第344 條、第41條第
1 項前段、第51條第5 款、第9 款、第38條第1 項第2 款，判決
如主文。
本案經檢察官丙○○到庭執行職務。
中    華    民    國    97    年    3     月    18    日
                  刑事第四庭  法  官   曾鴻文
以上正本證明與原本無異。
如不服本判決，應於判決收受後10日內，向本院提出上訴狀（須
附繕本）。
                              書記官  顏錦清
中    華    民    國    97    年    3     月    18    日
附錄本案論罪科刑法條全文：
中華民國刑法第302 條第1 項：
私行拘禁或以其他非法方法，剝奪人之行動自由者，處5 年以下
有期徒刑、拘役或3 百元以下罰金。（罰金單位改為新臺幣並提
高為30倍）
中華民國刑法第305 條
以加害生命、身體、自由、名譽、財產之事，恐嚇他人致生危害
於安全者，處2 年以下有期徒刑、拘役或3 百元以下罰金。（罰
金單位改為新臺幣並提高為30倍）
中華民國刑法第344條
乘他人急迫、輕率或無經驗貸以金錢或其他物品，而取得與原本
顯不相當之重利者，處1 年以下有期徒刑、拘役或科或併科1 千
元以下罰金。（罰金單位改為新臺幣並提高為30倍）
┌─────────────────────────────┐
│附表1：應沒收之物                                         │
├──┬──────┬───┬───┬───────────┤
│序號│扣案物品名稱│數 量 │所有人│備                 註 │
├──┼──────┼───┼───┼───────────┤
│01  │手銬        │1 副  │丁○○│在共犯責任範圍內應沒收│
├──┼──────┼───┼───┼───────────┤
│02  │空白本票    │1 本  │同上  │同上                  │
└──┴──────┴───┴───┴───────────┘
┌─────────────────────────────┐
│附表2：無庸沒收之物                                       │
├──┬──────┬───┬───┬───────────┤
│序號│扣案物品名稱│數 量 │所有人│備                  註│
├──┼──────┼───┼───┼───────────┤
│01  │行動電話    │1 支  │丁○○│序號：000000000000000 │
│    │            │      │      │搭配門號：0000000000  │
│    │            │      │      │撥打給廖宏凱，與犯罪無│
│    │            │      │      │直接關聯。            │
├──┼──────┼───┼───┼───────────┤
│02  │行動電話    │1 支  │乙○○│序號：000000000000000 │
│    │            │      │      │搭配門號：0000000000  │
│    │            │      │      │未供本案犯罪所用。    │
├──┼──────┼───┼───┼───────────┤
│03  │5007-SX 自用│1 部  │盧柏志│已發還。              │
│    │小客車      │      │      │                      │
├──┼──────┼───┼───┼───────────┤
│04  │5007-SX 自用│1 支  │同上  │同上。                │
│    │小客車鑰匙  │      │      │                      │
├──┼──────┼───┼───┼───────────┤
│05  │5007-SX 自用│1 紙  │同上  │同上。                │
│    │小客車行照  │      │      │                      │
├──┼──────┼───┼───┼───────────┤
│06  │行動電話    │1 支  │林楷然│序號：000000000000000 │
│    │            │      │      │搭配門號：0000000000  │
│    │            │      │      │與本案犯罪無關。      │
├──┼──────┼───┼───┼───────────┤
│07  │行動電話    │1 支  │廖宏凱│序號：000000000000000 │
│    │            │      │      │搭配門號：0000000000  │
│    │            │      │      │與本案犯罪無關。      │
├──┼──────┼───┼───┼───────────┤
│08  │以甲○○為發│2 紙  │      │已發還。              │
│    │票人之面額各│      │      │                      │
│    │為3 萬元本票│      │      │                      │
├──┼──────┼───┼───┼───────────┤
│09  │身分證      │1 枚  │甲○○│同上。                │
├──┼──────┼───┼───┼───────────┤
│10  │健保卡      │1 枚  │同上  │同上。                │
└──┴──────┴───┴───┴───────────┘


司法院資訊處製作；財團法人民間司法改革基金會備份。
